臺灣高雄地方法院民事裁定　　　　　 99年度消債更字第519號
聲　請　人　黃志強
代　理　人　周君強律師
上列當事人聲請消費者債務清理事件，本院裁定如下：
    主  文
聲請人黃志強自民國一百年一月十九日下午四時起開始更生程序
。
命司法事務官進行本件更生程序。
    理  由
一、聲請意旨略以：聲請人即債務人黃志強前向金融機構辦理消
    費貸款、信用卡契約等致積欠無擔保債務計新臺幣（下同）
    1,475,691 元，因無法清償債務，而於民國95年間依金融主
    管機關協調成立之中華民國銀行公會會員辦理消費金融案件
    無擔保債務協商機制，與各債權銀行達成分期還款協議，同
    意自95年4 月起分80期，並於每月10日以13,637元依各債權
    銀行債權金額比例清償各項債務至全部清償為止，惟嗣後因
    失業收入減少，自96年7 月起毀諾未依約履行，是聲請人未
    依前開分期還款協議繼續履行，乃不可歸責於聲請人之事由
    所致，而聲請人現已不能清償債務，復未經法院裁定開始清
    算程序或宣告破產，爰依法聲請准予裁定更生等語。
二、按「債務人不能清償債務或有不能清償之虞者，得依本條例
    所定更生或清算程序，清理其債務。」、「債務人與金融機
    構協商成立者，不得聲請更生或清算，但因不可歸責於己之
    事由，致履行顯有重大困難者，不在此限。」、「本條例施
    行前，債務人依金融主管機關協調成立之中華民國銀行公會
    會員辦理消費金融案件無擔保債務協商機制與金融機構成立
    之協商，準用前項之規定。」，消費者債務清理條例第3 條
    、第151 條第5 項、第6 項分別定有明文。所謂「不可歸責
    於己之事由」，原則上係指客觀上聲請人有收支狀況之變動
    ，諸如物價上漲、家屬患病等導致支出增加，或因意外、病
    痛無法工作、僱用之公司倒閉或裁員、減薪等以致收入減少
    等情；又縱使財產及收支狀況無甚變動，但因協商時居於劣
    勢，未能實質協議，僅為爭取利息減少及分期清償之些許優
    惠，勉予允諾，惟其財產及收入客觀上難以如期履行之情形
    ，亦應認該當。債務人雖因不可歸責之原因致不能履行協商
    條件，仍應符合「不能清償或有不能清償之虞」法定要件，
    亦即應綜合債務人之財產、信用、收支與其所負全部債務等
    狀況，評估其是否仍有償債能力，或即使仍得勉力清償，但
    是否因年紀已長、身罹疾患、工作條件不佳或其他相類似之
    因素，可預期足以影響日後基本生活之維持，而有不能清償
    之虞等情，為其判斷之準據。
三、經查：
  (一)聲請人前向各金融機構辦理消費貸款、信用卡契約等致積欠
    無擔保債務1,475,691 元（其中包含資產公司債務159,275
    元），而聲請人於95年間曾依「中華民國銀行公會會員辦理
    消費金融案件無擔保債務協商機制」與最大債權銀行中國信
    託商業銀行股份有限公司( 下稱中國信託銀行) 辦理協商而
    與各債權人達成分期還款協議，同意自95年4 月起分80期，
    並於每月10日以13,637元依各債權銀行債權金額比例清償各
    項債務至全部清償為止，並於96年7 月起毀諾未依約履行等
    情，此有債權人清冊、財團法人金融聯合徵信中心前置協商
    專用債權人清冊及當事人綜合信用報告、協議書、中國信託
    銀行民事陳報狀等在卷可稽（卷第11至13頁、第41頁至47頁
    、第34頁至39頁、第21頁），堪認上情屬實。
  (二)聲請人主張其現任職於美商葛瑞得高爾夫有限公司台灣分公
    司，95年、96年、97年、98年度申報所得之平均月收入分別
    為30,200元、1,000 元、1,954 元、38,318元，勞工保險於
    92年2 月間退保等情，此有95年至98之綜合所得稅各類所得
    資料清單及勞工保險被保險人投保資料表等附卷可證（卷第
    50頁至51頁、第53頁至57頁），堪認屬實，聲請人雖自陳99
    年度每月平均薪資為30,000元，惟據98年度國稅局綜合所得
    稅各類所得資料表資料觀之，聲請人98年度之每月平均收入
    為38,318元，且此為整年度所得，應較能反映聲請人平均之
    收入狀況，是應以98年度全年所得平均之38,318元，為核算
    其償債能力之基礎。
  (三)支出部分，聲請人主張須扶養配偶周佳錦及2 名未成年子女
    黃鈺恩及黃鈺恆乙節，按直系血親相互間，互負扶養之義務
    ；夫妻互負扶養之義務，其負扶養義務之順序與直系血親卑
    親屬同，其受扶養權利之順序與直系血親尊親屬同，民法第
    11 14 條第1 款及第1116條之1 定有明文。查聲請人配偶周
    佳錦名下無任何財產，亦查無所得申報資料，有綜合所得稅
    資料清單附卷可證（卷第59頁至61頁），是其既無固定收入
    足以維持自己之生活，確屬有受扶養之必要。另聲請人之長
    子黃鈺恩為81年生，次子黃鈺恆為84年生，均尚未成年且名
    下無財產等情，有戶籍謄本、財產歸屬資料清單在卷可參（
    卷第49頁、第67頁、第67頁），惟長子於黃鈺恩97年、98年
    度所申報所得分計為76,686元、83,628元，該年度所得均已
    與該年度之扶養負擔額77,000元及82,000元相當，並無不能
    維持生活而無謀生能力，即無受扶養之必要；僅次子黃鈺恆
    確屬無謀生能力且不能維持生活而需聲請人扶養，則配偶與
    次子扶養費用部分，參照民法第1118、1119條規定，其負扶
    養義務之程度，亦應考量其目前身負債務之窘境，所負擔之
    扶養義務能力，自非比一般，是本院認應以98年度綜合所得
    稅受扶養人每人免稅額82,000元計算，其每人每月扶養費用
    為6,833 元【計算式：82,000÷12=6,833，元以下4 捨5 入
    】為標準，按其自陳需負擔次子扶養費用約為3,000 元至4,
    000 元不等，取其平均值為3,500 元，較上開標準為低，應
    屬合理，加計扶養配偶周佳錦之扶養費6,833 元，則聲請人
    每月須負擔扶養配偶周佳錦及次子黃鈺恆之扶養費用額合計
    為10,333元。至聲請人個人日常生活必要費用部分，審酌聲
    請人負債之現況，基於社會經濟活動之互賴及誠信，該日常
    生活所需費用，自應節制開支，不得有超越一般人最低生活
    標準之享受，否則反失衡平，本院參酌內政部社會司所公告
    歷年最低生活費一覽表，以99年度臺灣省每人每月最低生活
    費標準為9,829 元，則聲請人每月最低生活費除有特殊情形
    並有證據證明者外，自宜以此為度，始得認係必要支出。又
    聲請人自陳每月須支出房租8,500 元，此有房屋租賃契約書
    在卷可證（卷第58頁），考量聲請人與配偶名下之財產並無
    可供居住之不動產，且係維持一家4 人住居之基本生存需求
    ，自屬必要費用，是以其所主張之房租支出8,500 元部份，
    應為合理，惟於計算聲請人個人每月必要生活費用時，即應
    扣除該房租支出所佔比例24.3% ，則聲請人每月之必要生活
    費用應為7,441 元【計算式：9,829 －（9,829 ×24.3% ＝
    2388）=7,441，元以下4 捨5 入】。
  (四)綜上所述，依聲請人96年毀諾當年因失業而頓失收入，卻須
    支應96年度臺灣省每人每月最低生活費標準為9,508 元、扶
    養2 名未成年子女7,000 元及配偶6,833 元，已入不敷出，
    更遑論清償每月協商款13,637元。因此，聲請人無法依協議
    繼續償還，既係因客觀收入不足所致，非因協議後故有浪費
    或其他不利償還之行為，應認已盡相當之償還誠意，實有不
    可歸責於聲請人之事由，致履行顯有重大困難。又依聲請人
    目前平均每月收入38,318元為核算基礎，扣除個人日常生活
    所需之必要費用7,441 元、扶養未成年次子3,500 元、扶養
    配偶6,833 元及房租8,500 元後，僅餘12,044元【計算式：
    38,318－7,441 －3,500 －6,833 －8,500 ＝12,044】，而
    聲請人目前負債總額為1,475,691 元，以上開餘額按月攤還
    結果，如不計利息，約11年期間始能清償完畢，如加計利息
    負擔，其還款年限顯然更長，有違消費者債務清理條例協助
    債務人重建更生之立法本意。從而，聲請人主張已不能清償
    債務，聲請本院准予更生，依所舉事證及本院調查結果，即
    無不合。
四、末按「法院開始更生程序之裁定，應載明其年、月、日、時
    ，並即時發生效力。」、「法院裁定開始更生或清算程序後
    ，得命司法事務官進行更生或清算程序，必要時得選任律師
    、會計師或其他適當之自然人或法人一人為監督人或管理人
    。」，消費者債務清理條例第45條第1 項、第16條第1 項分
    別定有明文。本件聲請人其目前收入及財產狀況，不能履行
    債務，依聲請人其目前收入及財產狀況，未償之債務亦屬不
    能清償，有如上述。此外，復查無聲請人有消費者債務清理
    條例第46條各款所定駁回更生聲請等事由，有本院民事紀錄
    科查詢表及臺灣高等法院被告前案紀錄表在卷可憑。且聲請
    人既非從事營業活動而屬受薪之消費者，所負無擔保或無優
    先權之債務總額亦未逾1,200 萬元。從而，聲請人聲請更生
    ，洵屬有據，應予准許，爰命司法事務官進行本件更生程序
五、依消費者債務清理條例第11條第1 項、第45條第1 項、第16
    條第1 項，裁定如主文。
中    華    民    國    100   年    1    月    19     日
                    民事庭   法  官   邱泰錄
以上正本證明與原本無異。
本裁定已於100年1月19日下午4時公告。
本件不得抗告。
中    華    民    國    100   年    1    月    19     日
                             書記官  梁竫